ACORDAO-COMPLETO-2346001

ACÓRDÃO 4779/2019 ATA 21/2019 - PRIMEIRA CÂMARA

VISTOS, relatados e discutidos estes autos de tomada de contas especial, instaurada pelo Fundo Nacional de Desenvolvimento da Educação (FNDE) , em desfavor do Sr. Francisco Coutinho Braga, prefeito de Mãe do Rio/PA na gestão 2009-2012, em face da omissão no dever de prestar contas dos recursos repassados ao município, à conta do Programa Nacional de Alimentação Escolar – exercício 2011,
ACORDAM os Ministros do Tribunal de Contas da União, reunidos em sessão de 1ª Câmara, ante as razões expostas pelo Relator, em:
9.1. arquivar o presente processo, com fundamento no art. 93 da Lei 8.443/92, c/c o art. 213 do Regimento Interno do TCU e os arts. 6º, inciso I, e 19, caput, da Instrução Normativa TCU 71/2012, sem julgamento do mérito e sem cancelamento do débito no valor de R$ 2.202,79 (dois mil duzentos e dois reais e setenta e nove centavos) , a cujo pagamento, atualizado monetariamente a partir de 20/10/2011 até a data do recolhimento, na forma prevista na legislação em vigor, continuará obrigado o Sr. Francisco Coutinho Braga, para que lhe possa ser dada quitação; e
9.2.	dar ciência deste acórdão ao responsável, à Prefeitura do Município de Mãe do Rio/PA e ao Fundo Nacional de Desenvolvimento da Educação (FNDE) .

Tomada de contas especial instaurada pelo FNDE, em desfavor do prefeito de Mãe do Rio/PA na gestão 2009-2012, em face da omissão no dever de prestar contas dos recursos repassados ao município, para o Programa Nacional de Alimentação Escolar  exercício 2011.

Primeira Câmara

Prefeitura Municipal de Mãe do Rio/PA.

3. Interessados/Responsáveis:
3.1. Interessado: Fundo Nacional de Desenvolvimento da Educação (00.378.257/0001-81).
3.2. Responsável: Francisco Coutinho Braga (XXX.804.322-XX).

13.1. Ministros presentes: Walton Alencar Rodrigues (Presidente), Benjamin Zymler e Vital do Rêgo.
13.2. Ministro-Substituto convocado: Marcos Bemquerer Costa.
13.3. Ministro-Substituto presente: Augusto Sherman Cavalcanti (Relator).

AUGUSTO SHERMAN

Adoto, como relatório, a instrução da Secex-TCE (peça 35) , com a qual se manifestaram de acordo os titulares da Secretaria (peças 36 e 37) e o representante do MP/TCU (peça 38) . Transcrição com ajustes de forma considerados pertinentes.
“INTRODUÇÃO
1. Cuidam os autos de tomada de contas especial instaurada pelo Fundo Nacional de Desenvolvimento da Educação – FNDE, instaurada em desfavor do Sr. Francisco Coutinho Braga (CPF XXX.804.322-XX) , exprefeito Municipal de Mãe do Rio/PA (gestão 2009-2012) , em face da omissão no dever de prestar contas quanto aos recursos repassados ao Município de Mãe do Rio/PA no âmbito do Programa Nacional de Alimentação Escolar – Pnae (exercício 2011) – Pnae/2011, vigente de 01/01/2011 a 31/12/2011 (peça 17, p. 1) , e cujo prazo para prestação de contas encerrou-se em 30/4/2013 (peça 17, p. 1) , na gestão do Sr. José Ivaldo Martins Guimarães, exprefeito municipal de Mãe do Rio/PA, gestão 2013-2016, embora os recursos tenham sido integralmente geridos e administrados na gestão 2009-2012, pelo prefeito Sr. Francisco Coutinho Braga.
2. Por seu turno, o objetivo do Pnae/2011 foi ‘contribuir para o crescimento e o desenvolvimento biopsicossocial, a aprendizagem, o rendimento escolar e a formação de práticas alimentares saudáveis dos alunos, por meio de ações de educação alimentar e nutricional e da oferta de refeições que cubram as suas necessidades nutricionais durante o período letivo’, conforme art. 4° da Resolução/CD/FNDE Nº 38, de 16 de julho de 2009.
HISTÓRICO
3. Para a execução do Pnae/2011, o FNDE repassou, ao Município de Mãe do Rio/PA, a importância total de R$ 679.860,00, conforme relação de ordens bancárias constante da peça 3 e listadas a seguir:
                          TRIBUNAL DE CONTAS DA UNIÃO		TC Processo 004.907/2018-3

	Nº OB
	Emissão
	Valor
	Valor por Data

	2011OB400293
	15/3/2011
	5.976,00
	
	2011OB400158
	15/3/2011
	44.208,00
	
	2011OB400292
	15/3/2011
	2.688,00
	
	2011OB400090
	15/3/2011
	8.694,00
	
	2011OB400298
	15/3/2011
	6.420,00
	67.986,00

	2011OB400810
	31/3/2011
	5.976,00
	
	2011OB400641
	31/3/2011
	6.420,00
	
	2011OB400959
	31/3/2011
	2.688,00
	
	2011OB400945
	31/3/2011
	44.208,00
	
	2011OB400573
	31/3/2011
	8.694,00
	67.986,00

	2011OB401147
	2/5/2011
	44.208,00
	44.208,00

	2011OB401613
	3/5/2011
	8.694,00
	
	2011OB401391
	3/5/2011
	2.688,00
	
	2011OB401380
	3/5/2011
	6.420,00
	
	2011OB401487
	3/5/2011
	5.976,00
	23.778,00

	2011OB402223
	1/6/2011
	8.694,00
	
	2011OB402225
	1/6/2011
	6.420,00
	
	2011OB402203
	1/6/2011
	2.688,00
	
	2011OB401804
	1/6/2011
	5.976,00
	
	2011OB402041
	1/6/2011
	44.208,00
	67.986,00

	2011OB403049
	4/7/2011
	44.208,00
	
	2011OB402971
	4/7/2011
	5.976,00
	
	2011OB403854
	4/7/2011
	2.688,00
	
	2011OB403545
	4/7/2011
	6.420,00
	
	2011OB403503
	4/7/2011
	8.694,00
	67.986,00

	2011OB404329
	29/7/2011
	5.976,00
	
	2011OB404124
	29/7/2011
	8.694,00
	
	2011OB404084
	29/7/2011
	2.688,00
	
	2011OB404396
	29/7/2011
	44.208,00
	
	2011OB404064
	29/7/2011
	6.420,00
	67.986,00

	2011OB404685
	1/9/2011
	44.208,00
	
	2011OB404977
	1/9/2011
	2.688,00
	
	2011OB404813
	1/9/2011
	6.420,00
	
	2011OB405197
	1/9/2011
	5.976,00
	
	2011OB404744
	1/9/2011
	8.694,00
	67.986,00

	2011OB407033
	30/9/2011
	44.208,00
	
	2011OB407296
	30/9/2011
	2.688,00
	
	2011OB407659
	30/9/2011
	5.976,00
	
	2011OB406806
	30/9/2011
	6.420,00
	
	2011OB407263
	30/09/2011
	8.694,00
	67.986,00

	2011OB408298
	31/10/2011
	44.208,00
	
	2011OB408237
	31/10/2011
	2.688,00
	
	2011OB408170
	31/10/2011
	6.420,00
	
	2011OB408310
	31/10/2011
	8.694,00
	
	2011OB408308
	31/10/2011
	5.976,00
	67.986,00

	2011OB408836
	30/11/2011
	44.208,00
	
	2011OB409167
	30/11/2011
	8.694,00
	
	2011OB408959
	30/11/2011
	6.420,00
	
	2011OB409184
	30/11/2011
	5.976,00
	
	2011OB409292
	30/11/2011
	2.688,00
	67.986,00

	Total:
		679.860,00
	679.860,00

4. Ante a ausência da prestação de contas, em 26/06/2013 foi registrada no Sistema de Gestão de Prestação de Constas (SiGPC) do FNDE o efeito suspensivo relativo ao Pnae/2011 decorrente de Ação Judicial ajuizada pela Prefeitura Municipal de Mãe do Rio/PA contra o exprefeito, Sr. Francisco Coutinho Braga, CPF XXX.804.322-XX (gestão 2009-2012) , registrado sob o número 72216/2013-1, e datado de 02/05/2013 (peça 12) .
5. De acordo com a Informação 1211/2017/SEOPC/Copra/CGCAP/Difin-FNDE, de 26/06/2017 (peça 9; p. 1) , foi emitido o Ofício 2681E/2013-SEOPC/Copra/CGCAP/Difin/FNDE para o mesmo exprefeito municipal de Mãe do Rio/PA na gestão 2009-2012 e responsável pela administração dos recursos do Pnae/2011, embora o exprefeito não tenha acusado o devido recebimento desse ofício.
6. Ante a ausência de prestação de contas, também foi emitido, em 15/08/2013, o Ofício 2680E/2013-SEOPC/Copra/CGCAP/Difin/FNDE ao então-prefeito na gestão 2013-2016, Sr. José Ivaldo Martins Guimarães (peça17, p. 3 e peça 10, p. 1) , cujo recebimento foi registrado em 30/04/2014 no Sistema de Gestão de Prestação de Contas – SiGPC do FNDE (peça 11, p. 1) , embora este já tenha registrado em 26/06/2016, no SiGPC, o efeito suspensivo já mencionado (peça 12) .
7. O Relatório de TCE 580/2017, assinado em 17/11/2017, (peça 17, p. 5) informa ainda que a Prefeitura Municipal de Mãe do Rio/PA também foi notificada, embora não haja cópia dessa notificação nos autos.
8. Dada a adoção de medidas pelo Sr. José Ivaldo Martins Guimarães, o Relatório de Auditoria 580/2017 (peça 17, p. 5-6) opinou pela exclusão da sua responsabilidade nos seguintes termos:
‘6. Cumpre esclarecer que, em consulta realizada à Procuradoria Federal no FNDE –PROFE, emanou-se o entendimento, nos termos do Parecer 767/2008, de que para os casos de omissão a corresponsabilidade somente se aplica quando o prazo para prestação de recai sobre o mandato do Prefeito sucessor, desde que não adotadas as competentes medidas de resguardo ao Erário. No caso do Pnae/2011, não há que se falar em corresponsabilidade, visto que, apesar de o prazo para prestação de contas do programa ter se encerrado em 30/04/2013, durante o período de gestão do Sr. José Ivaldo Martins Guimarães, este adotou as medidas legais de resguardo ao erário, conforme Representação protocolizada junto ao Ministério Público Federal. A documentação em questão foi considerada suficiente pela Procuradoria Federal no FNDE – PROFE como comprovação da adoção das referidas medidas.’
9. Em 20/04/2017 foi refeita a notificação do Sr. Francisco Coutinho Braga por meio do Ofício 11.376/2017-SEOPC/Copra/CGCAP/Difin/FNDE (peça 10, p. 2-3) , que, embora tenha sido cientificado, conforme AR de 04/05/2017 (peça 11, p. 2-3) , manteve-se inicialmente silente.
10. Em 17/11/2017 foi assinado o Relatório de TCE 580/2017 (peça 15) , que concluiu pela responsabilidade individual do Sr. Francisco Coutinho Braga, CPF XXX.804.322-XX, exprefeito municipal de Mãe do Rio/PA na gestão 2009-2012, em razão da omissão no dever de prestar contas quanto aos recursos repassados ao Município de Mãe do Rio/PA, no âmbito do Pnae/2011, no montante histórico de R$ 679.860,00.
11. Em 22/11/2017, foi emitido o Parecer 5.598/2017/Dipla/Copac/Audit (peça 15) , pela qual foi constatado que o processo estava devidamente instruído com as peças previstas no art. 10º da Instrução Normativa TCU 71/2012, no que diz respeito à competência do FNDE, e que se encontrava em condições de ser submetido ao Ministério da Transparência e Controladoria-Geral da União – CGU.
12. Dessa forma, a presente Tomada de Contas Especial foi instaurada em desfavor do exprefeito municipal de Mãe do Rio/PA na gestão 2009-2012, Sr. Francisco Coutinho Braga, pelo dano ao erário no valor original de R$ 679.860,00, equivalente ao total dos recursos repassados à conta do Pnae/2011, e remetida ao Ministério da Transparência e Controladoria-Geral da União.
13. O Relatório de Auditoria 102/2018, de 2/2/2018 do Ministério da Transparência e Controladoria-Geral da União (Peça 18) também chegou às mesmas conclusões. Após serem emitidos o Certificado de Auditoria, de 6/2/2018 (peça 19) , o Parecer do Dirigente do Controle Interno, 14/2/2018 (peça 20) e o Pronunciamento Ministerial, de 16/2/2018 (Peça 21) .
14. Entretanto, intempestivamente, em 26/12/2017, foi apresentada, segundo o Ofício 8.327/2018/Dimoc/Cotce/Cgapc/Difin-FNDE, de 20/03/2018 (peça 25) , a prestação de contas do Pnae/2011 do Município de Mãe do Rio/PA pelo responsável, Sr. Francisco Coutinho Braga. Naquela data (26/12/2018) , a TCE ainda não estava instaurada no TCU, mas a prestação de contas passou despercebida pelo departamento do FNDE que remeteu o processo para o Tribunal em 20/02/2018.
15. O referido Ofício 8.327/2018/Dimoc/Cotce/Cgapc/Difin-FNDE, de 20/3/2018, assinado pelo Sr. Vladimir Borges de Araújo, Coordenador-Geral de Acompanhamento de Prestação de Contas, foi recepcionado na Secretaria de Controle Externo no Pará (Secex/PA) em 25/04/2018 (peça 25) , vindo o mesmo a ser introduzido no Sistema e-TCU em 07/06/2018.
16. Em face disso, mediante instrução preliminar (peça 26) , foi proposta a realização de diligência ao FNDE, com vistas a obter o seguinte:
a) Cópia de Nota Técnica a ser expedida em face da prestação de contas intempestiva do Pnae/2011 no Município de Mãe do Rio/PA;
b) Informações sobre a pertinência e a possibilidade de os documentos oferecidos servirem de subsídio ao exame de mérito por parte do TCU.
17. Tal diligência foi efetuada por meio do Ofício 0604/2018-TCU/SecexTCE, de 11/7/2018 (peça 29) , o qual foi devidamente recebido conforme atesta o AR de peça 30.
18. O FNDE atendeu à mencionada diligência por meio dos Ofícios n° 29145/2018/Diade/Cgapc/Difin-FNDE (peça 31; pp. 1-2) e n° 29623/2018/Dimoc/Cotce/Cgapc/Difin-FNDE (peça 32; p. 1) , por intermédio dos quais foi enviada a Nota Técnica n° 20/2018/Daesp/Copra/CGAPC/Difin (peça 31; pp. 3-7; e peça 32; pp. 2-6) , a qual será objeto de análise na presente instrução.
ANÁLISE DOS PRESSUPOSTOS DE PROCEDIBILIDADE DA IN TCU 71/2012
19. No que tange à responsabilização do Sr. Francisco Coutinho Braga (CPF XXX.804.322-XX) , Prefeito Municipal de Mãe do Rio/PA (gestão 2009-2012) , verifica-se que não houve o transcurso de mais de dez anos desde o fato gerador sem que tenha havido a notificação do responsável pela autoridade administrativa federal competente (art. 6º, inciso II, c/c art. 19, da IN TCU 71/2012, modificada pela IN TCU 76/2016) , uma vez que os recursos foram transferidos em 2011 (peça 3) , e o responsável foi notificado sobre as irregularidades pela autoridade administrativa competente em 2017, por meio do Ofício 11.376/2017-SEOPC/Copra/CGCAP/Difin/FNDE (peça 10, p. 2-3) , recebido conforme AR de 04/05/2017 (peça 11, p. 2-3) .
20. Por seu turno, conforme Nota Técnica n° 20/2018/Daesp/Copra/CGAPC/Difin (peça 31; pp. 3-7; e peça 32; pp. 2-6) , o FNDE manifestou-se pela suficiência da prestação de contas apresentada intempestivamente no que diz respeito à omissão do dever de prestar contas. No entanto, registrou as seguintes ressalvas:
‘5.2. Os dados apostos no Demonstrativo Sintético Anual da Execução Físico-Financeira, anexado ao SiGPC, vão ao encontro das informações apuradas no extrato bancário da conta corrente específica do programa.
5.3. A área técnica, por meio do PARECER N° 4210/2018/DIAPC/COECS/CGPAE/Dirae, apensado ao SEI sob o número 1006770, aprovou as contas com ressalvas, tendo em vista os aspectos declinados abaixo:
a) Indisponibilização de itens de infraestrutura ao CAE;
b) Ausência de atividade de Educação Alimentar e Nutricional;
c) Ausência de cadastro de Nutricionistas no Sistema de Informações sobre Nutricionistas (SINUTRI) ;
5.4. O Conselho de Alimentação Escolar (CAE) , consoante demonstrado no retrorreferido parecer técnico, aprovou a execução do programa sem demonstrar quaisquer ressalvas.’
21. Além disso, a referida Nota Técnica n° 20/2018/Daesp/Copra/CGAPC/Difin (peça 31; pp. 3-7; e peça 32; pp. 2-6) identificou um dano ao erário no valor de R$ 2.202,79 em virtude de não aplicação financeira dos recursos do Pnae/2011, no período de 01/01/2011 a 26/10/2011 (peça 31; pp. 5-6; e peça 32; pp. 4-5) , em ofensa ao inciso XIII do artigo 30 da Resolução CD/FNDE n° 38/2009 (peça 33; p. 18) . Também foi detectada uma despesa indevida com tarifa bancária no montante de R$ 8,00 em 06/10/2011 (peça 31; p. 6; e peça 32; p. 5) .
22. Com o intuito de caracterizar a parcela de débito relativa à não aplicação financeira dos recursos do Pnae/2011 na forma menos gravosa para o responsável, considerar-se-á, para o montante de R$ 2.202,79, a data de referência como sendo a última data constante da tabela inserida à Nota Técnica 20/2018/Daesp/Copra/CGAPC/Difin (peça 31; pp. 3-7; e peça 32; pp. 2-6) , ou seja, 26/10/2011. Ademais, procedendo assim, não haverá sobreposição do período de atualização monetária e de eventuais juros de mora com o período da aplicação financeira, nos termos da jurisprudência consolidada do TCU acerca desta questão (Acórdão 7576/2015-TCU-Primeira Câmara, da relatoria do Min. Benjamin Zymler; Acórdão 2534/2016-TCU-Primeira Câmara, da relatoria do Min. José Mucio Monteiro; e Acórdão 5088/2018-TCU-Segunda Câmara, da relatoria do Min. Augusto Nardes, entre outros) .
23. Logo, verifica-se que, no caso concreto, afigura-se devida a imputação desta parcela de débito pela ausência de aplicação dos recursos no mercado financeiro (R$ 2.202,79 com data base 26/10/2011) , pois o período em que se deixou de auferir renda com a aplicação financeira foi anterior à data de ocorrência do débito principal.
24. No que tange ao débito pelo pagamento indevido de tarifa bancária no valor de R$ 8,00 com data base 06/10/2011, percebe-se que a análise dos extratos bancários (peça 8; p. 2) leva à conclusão de que tal tarifa se refere ao pagamento via TED ao fornecedor WAGNER FATIMA DE MOURA – ME (CNPF 14.721.229/0001-20) , em 06/10/2011, no montante de R$ 19.998,35. Por conseguinte, pode-se concluir que tal cobrança de tarifa bancária advém do uso normal da conta específica do Pnae/2011.
25. Nesse sentido, cabe destacar que, na vigência da IN-STN 1/1997, apesar da previsão contida no art. 8º, inciso VII, da aludida norma, a jurisprudência pacífica do TCU é no sentido de que não cabe condenação em débito decorrente de despesas oriundas da simples utilização da conta corrente, desde que as mesmas não sejam consequências de comportamentos inadequados por parte do titular da conta bancária. Portanto, não cabe condenação em débito do responsável pela simples utilização de serviços bancários necessários e inevitáveis para a manutenção da conta corrente específica e para a execução do objeto do programa, conforme Acórdão 912/2014-TCU-Plenário, 6.197/2016-1ª Câmara, 4.661/2017-TCU-1ª Câmara, todos da relatoria do Ministro Benjamin Zymler, e Acórdão 7596/2017-TCU-Segunda Câmara, da relatoria do Ministro Augusto Nardes. Logo, afigura-se indevida a imposição desta parcela de débito relativa à cobrança de tarifa bancária.
26. Portanto, o débito remanescente é o seguinte:
	Valor do Débito (R$) 
	Data de Ocorrência
	Origem do Débito

	2.202,79
	26/10/2011
	Não aplicação financeira dos recursos do Pnae/2011

27. Por sua vez, verifica-se que o valor atualizado dos débitos apurados sem juros relativamente ao Pnae/2011, em 01/01/2017 (peça 34) , é igual a R$ 3.136,11, inferior, portanto, ao limite de R$ 100.000,00 estabelecido conforme os arts. 6º, inciso I, e 19, da IN TCU 71/2012, modificada pela IN TCU 76/2016.
28. Por oportuno, registra-se que, em atendimento ao item 9.4, do Acórdão 1772/2017-TCU-Plenário (Relator Ministro-Substituto Augusto Sherman Cavalcanti) , foi efetuada pesquisa no sistema processual do TCU, e não foram encontradas tomadas de contas especiais em tramitação com débitos imputáveis aos responsáveis com valores inferiores ao fixado no art. 6º, inciso I, da Instrução Normativa TCU 71/2012.
29. A tomada de contas especial está, assim, devidamente constituída e em condição de ser instruída.
EXAME TÉCNICO
30. Considerando-se o valor remanescente do débito em relação ao Pnae/2011, observa-se que, atualizando o montante correspondente, sem juros, até 01/01/2017 (peça 34) , chega-se a um valor de apenas R$ 3.136,11, inferior, portanto, ao limite de R$ 100.000,00 estabelecido conforme os arts. 6º, inciso I, e 19, da IN TCU 71/2012, modificada pela IN TCU 76/2016.
31. Por conseguinte, observa-se que tal não enseja o prosseguimento desta TCE, em virtude de se tratar de valor irrisório, por estar abaixo do limite mínimo estabelecido pela norma de regência acima citada, impondo-se o arquivamento dos presentes autos, a título de racionalização administrativa e economia processual, com vistas a evitar que o custo da cobrança seja superior ao valor da importância a ser ressarcida, o arquivamento do processo, com fundamento no art. 93 da Lei 8.443/1992, nos arts. 169, inciso VI, e 213 do RI/TCU c/c os arts. 6º, inciso I, e 19 da IN TCU 71/2012.
CONCLUSÃO
32. Tendo em vista que o exame das ocorrências que ensejaram a instauração da presente tomada de contas especial relativa aos recursos do Pnae/2011 evidenciou que o valor atualizado do débito apurado (R$ 3.136,11) é inferior a R$ 100.000,00, limite mínimo fixado por este Tribunal para instauração de TCE; considerando que não foram identificados outros processos em tramitação no Tribunal, nos quais constem débitos imputáveis ao responsável; e, considerando, ainda, que o processo encontra-se pendente de citação válida neste Tribunal, cabe propor, desde logo, a título de racionalização administrativa e economia processual, com vistas a evitar que o custo da cobrança seja superior ao valor da importância a ser ressarcida, o arquivamento do processo, com fundamento no art. 93 da Lei 8.443/1992, nos arts. 169, inciso VI, e 213 do RI/TCU c/c os arts. 6º, inciso I, e 19 da IN TCU 71/2012 (conforme itens 30 e 31 da seção ‘Exame Técnico’ em que o assunto foi discutido) .
PROPOSTA DE ENCAMINHAMENTO
33. Diante de todo o exposto, submetem-se os autos à consideração superior, propondo o arquivamento do presente processo, sem julgamento do mérito, a título de racionalização administrativa e economia processual, com vistas a evitar que o custo da cobrança seja superior ao valor da importância a ser ressarcida, com fulcro no art. 93 da Lei 8.443/1992, nos arts. 169, inciso VI, e 213 do RI/TCU c/c os arts. 6º, inciso I, e 19 da IN TCU 71/2012.
34. Por fim, propõe-se também encaminhar uma cópia do acórdão que vier a ser proferido por este Tribunal, assim como do Relatório e do Voto que o fundamentarem, ao Sr. Francisco Coutinho Braga (CPF XXX.804.322-XX) e ao FNDE.”
É o relatório.

não há.

Subprocurador-Geral Paulo Soares Bugarin.

Tomada de contas especial. Repasse de recursos à conta do Programa Nacional de Alimentação Escolar - Pnae/2011. Apresentação intempestiva da prestação de contas, após instaurada a TCE. Arquivamento do processo sem julgamento do mérito.

TOMADA DE CONTAS ESPECIAL (TCE)

Secretaria de Controle Externo de Tomada de Contas Especial (SecexTCE).

Trata-se de tomada de contas especial, instaurada pelo Fundo Nacional de Desenvolvimento da Educação (FNDE) em desfavor do Sr. Francisco Coutinho Braga, Prefeito de Mãe do Rio/PA na gestão 2009-2012, em face da omissão no dever de prestar contas dos recursos repassados ao município, para o Programa Nacional de Alimentação Escolar – exercício 2011 (Pnae/2011) (peça 17, p. 1) .
2.	O Pnae/2011 teve vigência de 1º/1 a 31/12/2011, sendo 30/4/2013 a data limite para a apresentação da prestação de contas (peça 17, p. 1) .
3.	O valor total dos repasses ao município ocorridos no ano de 2011, para atendimento ao Programa Nacional de Alimentação Escolar, foi de R$ 679.860,00, conforme relação de ordens bancárias constante da peça 3 (reproduzidas no item 3 do relatório precedente) .
4.	Segundo o relatório do tomador de contas especial (peça 17) , de 13/11/2017, a motivação para a instauração da TCE foi a omissão no dever legal de prestar contas do Pnae/2011. O débito foi atribuído ao exprefeito Francisco Coutinho Braga, uma vez que todo o ocorrido se deu em sua gestão, não adotando as providências para a correta execução dos recursos, bem como em razão de o prefeito sucessor haver adotado medidas legais visando o resguardo do patrimônio público. 
5.	Instaurada a tomada de contas especial e tramitado pelo Ministério da Transparência e Controladoria Geral da União e pelo Ministério da Educação, com a emissão dos documentos pertinentes (Certificado de Auditoria, parecer do dirigente do Controle Interno e Pronunciamento Ministerial) , o processo foi remetido ao TCU em 20/2/2018.
6.	Em 25/4/2018 foi recepcionado pela então SecexPA, cópia de documentação a título de prestação de contas do Pnae/2011, apresentada intempestivamente pelo responsável em 26/12/2017, enviada pelo concedente, por ofício datado de 20/3/2018 (peça 25) . Diligenciado, o FNDE remeteu uma nota técnica ao Tribunal (peças 31 e 32) , em que se manifestou pela suficiência da prestação de contas, no que diz respeito à omissão do dever de prestar contas, ressalvando os aspectos listados a seguir:
a)	indisponibilização de itens de infraestrutura ao CAE;
b)	ausência de atividade de educação alimentar e nutricional;
c)	ausência de cadastro de nutricionistas no Sistema de Informações sobre Nutricionistas.
7.	Importante ressaltar que o Conselho de Alimentação Escolar do município (CAE) aprovou a execução do programa sem qualquer restrição (peça 25, p. 5 e peça 31, p. 5, item 5.4) .
8.	A referida nota técnica identificou um dano ao erário no valor de R$ 2.202,79, em virtude de não aplicação financeira dos recursos do Pnae/2011.
9.	Pelo baixo valor do débito apurado, historicamente de R$ 2.202,79, referentes a 20/10/2011, muito abaixo do limite mínimo fixado pelo Tribunal para a instauração de uma TCE; por não terem sido identificados processos em tramitação nesta Corte de Contas em que constem débitos imputáveis ao responsável; e considerando que este processo se encontra pendente de citação válida, a unidade técnica propõe, com a anuência do represente do Ministério Público junto ao TCU, o arquivamento do processo, sem julgamento do mérito, a título de racionalização administrativa e economia processual.
10.	Feito esse breve resumo, manifesto a minha concordância com a análise e com o encaminhamento dado pela unidade técnica, com a anuência do representante do Ministério Público junto a este Tribunal de Contas.
11.	A aprovação da execução do programa pelo Conselho de Alimentação Escolar e da prestação de contas pelo concedente, mesmo que com ressalvas e apresentada intempestivamente, associado a um pretenso débito de valor irrisório, equivalente a R$ 3.374,67, se atualizado para março de 2019, são fatores que respaldam o posicionamento que ora profiro.
12.	Assim, com fundamento no art. 6º da IN-TCU 76/2016, c/c o art. 213 do RI/TCU, e em vista da pendência de citação válida, proponho, a título de racionalização administrativa e economia processual, e com o objetivo de evitar que o custo da cobrança seja superior ao valor do ressarcimento, o arquivamento do presente processo, sem o cancelamento do débito, a cujo pagamento continuará obrigado o Sr. Francisco Coutinho Braga, para que lhe seja dada a devida quitação.
Ante o exposto, manifesto-me por que o Tribunal aprove o acórdão que ora submeto à apreciação deste Colegiado.
TCU, Sala das Sessões Ministro Luciano Brandão Alves de Souza, em 25 de junho de 2019.
AUGUSTO SHERMAN CAVALCANTI 
Relator